臺灣臺中地方法院刑事判決　　　　　　　　　　　　九十三年度重訴字第一０四號
　　公　訴　人　臺灣臺中地方法院檢察署檢察官
　　被　　　告　庚○○
　　選任辯護人　陳育仁律師
　　　　　　　　洪松林律師
　　被　　　告　己○○
　　選任辯護人　呂勝賢律師
　　被　　　告　戊○○
　　選任辯護人　呂勝賢律師
右列被告等因傷害致死等案件，經檢察官提起公訴（九十二年度偵字第一一二六七號
、第一一六一二號），本院判決如左：
    主  文
庚○○傷害人之身體，因而致人於死，處有期徒刑貳年陸月。
己○○、戊○○二人部分，公訴不受理。
    事  實
一、己○○、庚○○係兄弟關係，均為戊○○之子，戊○○與黃金池則係堂兄弟，丁○○為黃金池之弟；緣黃金池於民國（以下同）九十二年四月三十日晚上九時三
    十分許，帶有酒意之情形下，回至臺中市○○鄉○○村○○街六十九號與其弟丁○○共同居住處所內，欲將丁○○所有之茶葉攜帶外出販賣，丁○○不同意，丁○○、黃金池二人因而發生口角爭執，戊○○因一時好奇，而站立於對街即同右
    街六十六號前觀望，黃金池見狀乃心生不滿，乃對戊○○叫罵「看啥小」（閩南
    語），並上前拉扯戊○○，戊○○之子己○○、庚○○聞訊趕至現場，見黃金池
    拉扯其父，即出手阻止，將戊○○帶回同右街七十七號住處，並將門窗關閉；詎
    黃金池返回住處後，仍心有不甘，不肯罷休，自住處內取出大理石製圓球一個，
    至戊○○、己○○、庚○○三人前開同右街七十七號住處門前，將上開大理石球
    以丟擲之方式砸毀戊○○等人住處之鋁門窗玻璃（毀損部分未據告訴），己○○
    、庚○○二人見狀，為教訓黃金池，不讓黃金池再至其等住處搗亂，乃基於傷害
    之犯意共同聯絡，戊○○則基於幫助傷害之犯意，己○○、庚○○二人分持其住
    處內之木製耙柄（未扣案）與木製拖把柄之棍棒為工具，在前開同右街七十七號
    前，共同出手毆打黃金池，戊○○則於前開住處前吆喝「打給他死，有事我負責
    。」（閩南語），就己○○、庚○○二人動手傷害黃金池時予以精神上之助力，
    嗣黃金池不敵，往渠前開六十九號住處方向逃跑，己○○、庚○○二人仍自後追
    趕至同上街五十九號林永茂（另案經檢察官為不起訴處分）住處前，其間己○○
    持木製把柄之棍棒毆打黃金池之背部數次，庚○○趕至後，持前揭木製拖把柄之
    棍棒，往黃金池之頭部毆擊一次，黃金池頭部受毆打後，不支倒地，庚○○再以
    前述棍棒對黃金池之頭部再行毆擊一次，所持之棍棒亦因而斷裂，黃金池受毆倒
    地後，戊○○、己○○、庚○○父子三人與黃金池則各自返家；而黃金池以前開
    大理石圓球砸毀戊○○、己○○、庚○○等人住處鋁門窗玻璃時，己○○之妻甲○○，即以住處內之０四─00000000號電話報警處理，警員壬○○○到
    場處理時，戊○○、己○○、庚○○父子三人、黃金池已不在現場，而黃金池見
    警員到場，又回至同右街七十七前叫囂，欲找戊○○、己○○、庚○○等人理論
    ，警員壬○○○見黃金池已飲酒已有酒意，即委請救護車將黃金池於同日下午十
    時十七分許送醫，惟仍因顱骨左前方因遭鈍器物重擊造成左側硬腦膜下出血及顱
    骨左側後方遭擊受有線狀骨折之傷害，經送往臺中縣大雅鄉清泉醫院急救後，因
    黃金池酒醉及頭部遭重擊而意識不清，經清泉醫院醫護人員檢查黃金池傷勢後，
    欲進行急救時，黃金池不願就醫，自行離開醫院急診室，復於同日下午十一時十
    分許，及同日下午十一時十七分許，二次進入急診室後自行離開，在醫院周圍遊
    蕩，而昏迷倒臥於臺中縣大雅鄉○○路與雅潭路口，後因硬腦膜下出血過多，失
    去知覺，迄次日上午六時三十九分許，經警據報再次通知消防隊以救護車送往臺
    中縣大雅鄉清泉醫院開刀急救，延至同年五月七日下午九時三十分許，因顱內出
    血合併水腫、左顱骨骨折等傷害，不治死亡。而庚○○於警員壬○○○於前開時
    間到場處理時，表示其係出手傷害黃金池之人，自首願受刑事裁判。
二、案經臺中縣警察局豐原分局報請臺灣臺中地方法院檢察署檢察官暨臺灣臺中地方
    法院檢察署檢察官據報相驗後自動檢舉偵查起訴。
    理  由
壹、有罪部分（即被告庚○○部分）：
    訊據被告庚○○對於右開時地，因被害人黃金池為拿取其弟丁○○所有之茶葉外
    出販賣為其弟丁○○拒絕，雙方因而發生爭執，該時被告戊○○適在同右街六十
    九號即被害人黃金池住處對面觀看，被害人黃金池乃心生不悅，驅前拉扯被告戊○○，被告戊○○因而倒地，伊與被告己○○一同將被告戊○○帶回同右街七十
    七號住處，並將鐵門拉下關閉，被害人黃金池仍未罷休，自其住處內取出大理石
    圓球一顆，打破伊住處之鋁門窗玻璃，伊與其兄即被告庚○○為教訓被害人黃金
    池，以讓被害人黃金池不敢再至其住處搗亂，與被告庚○○分持住處內之木製耙
    柄、木製拖把柄自住處追出，並分別出手毆打被害人，至同右街五十九號前，被
    害人受傷倒地後，伊與被告庚○○、戊○○、被害人黃金池分別返家；嗣受理報
    案警員壬○○○到場處理，被害人黃金池又上前叫囂，欲出手毆打伊，警員壬○○○發現被害人飲酒帶有酒意，而通知救護車將被害人黃金池送醫，暨被害人黃
    金池至醫院後拒不救醫，自行離院，其後因顱內出血合併水腫、左顱骨骨折等傷
    害，延至同年五月七日下午九時三十分許，不治死亡、本案並扣得已斷裂木製拖
    把柄一枝之事實並不爭執，惟矢口否認曾以扣案之木製拖把柄毆及被害人黃金池
    之頭部二次，被害人黃金池頭部所受之傷害非伊所造成等云云；經查：
    （一）、(1)：被告庚○○及其辯護人對於下列事實部分並不爭執：
    I：被害人黃金池有於九十二年四月三十日晚上九時三十分許，帶有酒意之情形
    下，在臺中市○○鄉○○村○○街六十九號與其弟丁○○共同居住處所內，欲將
    丁○○所有之茶葉攜帶外出販賣，丁○○不同意，丁○○與被害人黃金池二人因
    而發生口角爭執，被告戊○○因一時好奇，而站立於對街即同右街六十六號前觀
    看，被害人黃金池見狀乃心生不滿，乃對被告戊○○叫罵「看啥小」（閩南語）
    ，並上前拉扯被告戊○○倒地，被告戊○○之子即被告己○○、庚○○二人聞訊
    趕至現場，見被害人黃金池拉扯其父，即出手阻止，並將被告戊○○帶回同右街
    七十七號住處，並將住處鐵門拉下、
    II：被害人黃金池自住處內取出大理石製圓球一個，至被告戊○○、己○○、庚○○三人前開同右街七十七號住處前，將上開大理石球以丟擲之方式砸毀被告戊○○等人住處之鋁門窗玻璃、
    III：被告庚○○持其住處內之木製拖把柄之棍棒為工具，在前開同右街七十七號
    前，開始追打被害人黃金池至同右街五十九號前、
    Ⅳ：被告己○○之妻甲○○以住處內之０四─00000000號電話報警，及
    報案後由警員壬○○○到場處理、
    Ⅴ：警員壬○○○見被害人黃金池飲酒帶有酒意，通知救護車將被害人黃金池於
    同日下午十時十七分許送醫、
    Ⅵ：就醫地點為臺中縣大雅鄉清泉醫院、
    Ⅶ：清泉醫院醫護人員檢查被害人黃金池傷勢後，進行急救時，被害人黃金池不
    願就醫，自行離開醫院急診室，復於同日下午十一時十分許，及同日下午十一時
    十七分二次進入同一醫院急診室後未就醫復離開、
    Ⅷ：被害人受有顱內出血合併水腫、左顱骨骨折等傷害、
    Ⅸ：被害人於同年五月七日下午九時三十分許死亡、
    Ⅹ：扣案之木製拖把柄為被告庚○○為事發當時所持有以毆打被害人之工具；
    等上開事實部分不爭執，且有臺中縣大雅鄉清泉醫院開立之診斷證明書二份、病
    歷一份、照片六張、臺中縣消防隊緊急救護紀錄表一紙、員警工作紀錄簿二張附
    於偵查卷可據，且有木製拖把柄一枝扣案可憑，上開不爭執之事實部分，自堪認
    定屬實。
    (2)：本案被告庚○○所爭執者係未持扣案木製拖把柄毆擊被害人之頭部二次之事
    實部分：
    I：證人乙○○就被告庚○○有無持扣案之木製拖把柄毆擊被害人頭部一節─１
    ：於警訊中證稱：「．．．，戊○○兒子己○○及庚○○兄弟兩人分別各持棍子
    追打黃金池，雙手合握，打背後一下，庚○○右手持棍打其頭部，棍子折斷，黃
    金池便倒在地上大榮街五十九號前，．．．。」等語（見相驗卷第十三頁背面）
    、
    ２：於偵查中具結證稱：「（問：當天情形？）答：丁○○與黃金池二兄弟在拉
    扯，後來戊○○不知向黃金池說什麼就起爭執，後來戊○○二兒子就拿棍子衝出
    來。」、「（問：是那個兒子？）答：（當庭指認庚○○）是此人拿棍子打頭部
    ，另有一個較胖者打其背部，．．．。」等語（見相驗卷第三十八頁正面）、
    ３：於偵查中具結證稱：「（問：他們追打的情形？）答：他二兄弟都是從後面
    一直打，那哥哥打他背部，那弟弟追過來打到他的頭，我見他打了二下棍子就斷
    了。」等語（見偵查卷第七十一頁正面）、
    ４：於偵查中具結證稱：「（問：有無見誰打黃金池頭部？）答：那個比較矮的
    （指被告庚○○），往他的頭打了一下後黃金池就倒下，那個比較矮的又往他的
    頭部打了一下，這次的力量比較大，棍子也折斷。」等語（見偵查卷第九十頁背
    面）、
    ５：於本院審理中具結證稱：
    以下為選任辯護人洪松林律師主詰問內容：
    「（問：你與死者家屬有何關係？）答：跟他們都是殺雞鴨工作認識的。」、「
    （問：與死者認識多久？）答：十幾年，交情普通。」、「（問：九十二年四月
    三十日你有無在死者住處？）答：有。」、「（問：你有無看到死者與戊○○發
    生糾紛的過程？）答：那是他們黃金池兄弟在吵架，而戊○○在旁邊觀看，有可
    能去阻止，黃金池有喝酒，黃金池出手打戊○○，戊○○倒地後，嘴巴有破洞，
    戊○○回家之後，黃金池又拿大理石球到戊○○家，把玻璃打破，戊○○的二個
    兒子，出來要打黃金池，黃金池一直跑，他們手上有拿拖把柄，追黃金池過了好
    幾間房子，後來有從黃金池後面打了一下，黃金池就摔倒在地上，後來另外一個
    年輕人（指林永茂），去踢黃金池好幾下，後來警察來了，我就把他送去醫院，
    去醫院要檢驗血液一千多元，我沒有帶那麼多錢，所以就去打電話，我去打電話
    時，再進來時，黃金池就不見了。」、「（問：是否認識庚○○？）答：不認識
    。」、「（問：你有無看到庚○○拿棍子打被害人？）答：我有看到他拿棍子從
    後面打被害人頭部還是背部一下。由上往下打下去，應該是打到頭部，被害人才
    會倒地。」、「問：你有無確實看到庚○○打到頭部？）答：我只是依照我的判
    斷說的，當時暗暗的。我有看到庚○○打的方向，應該是在頭部。」、「（問：
    黃金池被打的方向？）答：他在前面跑，庚○○在後面追。」、「（問：黃金池
    倒地之後，你有無看到林永茂用腳踢或用棍子打？）答：我看到用腳踢。」、「
    （問：你有無與黃金池去醫院？）答：有的。」、「（問：你有無跟清泉醫院的
    醫護人員說不要理他？）答：沒有，我只是因為沒有帶錢，我去打電話。打完電
    話，進來就沒有看到人。」、「（問：你打完電話，被害人家屬有無到場？）答
    ：他們到半路。被害人的弟弟及他弟弟的朋友也有來。」、「（問：有無找到人
    ？）答：沒有。就回家了。」、「（問：你有說他有吃藥、喝酒，是吃什麼藥？
    ）答：好像有吸食強力膠。」、「（問：被害人平常是否經常喝酒之後就會鬧事
    ？）答：不喝酒時，都很好，但是喝酒之後，連他爸爸都不認識。」、「（問：
    當天被害人喝多少酒？）答：他在市場有喝，回來又喝。」等語、
    以下為選任辯護人呂勝賢律師主詰問內容：
    「（問：追的過程中，你有無看到戊○○？）答：他站在他家門口，沒有追。是
    他的二個兒子在追。」、「（問：有無聽到戊○○說什麼話？）答：我沒有聽到
    。我當時人在黃金池他家。」、「（問：有無其他人與你在那邊看到過程？）答
    ：沒有。就只有我一人而已。我出來站在門口，我是聽到玻璃打破的聲音才出來
    ，丁○○的朋友在門口，幫丁○○剪頭髮。黃金池一直要跟丁○○拿錢，丁○○
    不願意，所以黃金池要向丁○○拿茶葉去賣。」等語、
    以下為檢察官行反詰問內容：
    「（問：對於警訊所說，庚○○右手持棍子，打被害人頭部一下，棍子折斷，有
    何意見？）（請提示偵卷十六頁背面）答：那是警察說是打到頭，才會跌倒，棍
    子並斷掉，我是說應該是。」、「（問：偵訊時你亦為相同陳述？（提示偵卷第
    七十一頁）答：我不曉得誰是兄誰是弟，但是是比較矮的那位打到的。」、「（
    問：檢察官問你，也是同樣陳述？（提示偵卷第九十頁背面）答：我是有看到打
    一下，但究竟打到頭部還是背部，我沒有看清楚。」、「（問：你說林永茂有踢
    被害人，是踢何處？）答：可能是頭部或身體，當時被害人是倒地。當時暗暗的
    ，我沒有看得很清楚。可能是踢到頭部。」、「（問：究竟是踢何處？）答：暗
    暗的，沒有看清楚。」、「（問：被告二兄弟追打被害人時，你有無聽到戊○○
    說什麼？）答：我有聽到說打給他死好。但是不是戊○○說的，我不確定。」、
    「（問：戊○○是不是說打給他死，有事他負責？）答：我是有聽到打給他死。
    」、「（問：戊○○有無追被害人？）答：沒有。他是站在他家門口而已。」、
    「（問：追打被害人時，是否二兄弟都有追打？）答：是的。庚○○、黃銘峰都
    有。當時他們二人手上都有拿東西。一個手上拿棍子，一個手上有沒有拿我不知
    道。」、「（問：拿棍子的那個人是否為較矮的庚○○？）答：是的。」等語、
    依據證人乙○○分別於警訊、偵查、本院審理中所為之證述內容，被告庚○○於
    事發當時確曾持木棍毆及被害人之頭部之證述內容前後一致；
    II：１：再者被害人黃金池之弟丁○○就上述事實部分，於警訊中證稱：「．．
    ．這時己○○及庚○○即手持木棍出來毆打黃金池，由其家門開始沿路追打至我
    哥倒地於大榮街五九號前停止，．．．。」等語（見相驗卷第十五頁背面）、
    ２：於偵查中具結證稱：「．．．他們三人就追出來，庚○○、己○○就持木棍
    衝出來，戊○○也有追出來，手中拿東西，但一直說：「打給他死」，己○○、
    庚○○一直追打他，戊○○說：「打給他死，我負責。」，．．．。」等語（見
    相驗卷第三十九頁正面）、
    ３：於偵查中具結證稱：「（問：有無看見追打情形？）答：有見那二兄弟拿棍
    子一直追打。」等語（見偵查卷第五十一頁背面）、
    ４：於本院審理中具結證稱：
    以下為辯護人主詰問內容：
    「（問：你是否為死者之弟？）答：是的。」、「（問：去年四月三十日晚上有
    無與黃金池發生糾紛？）答：他要跟我拿茶葉去賣，我不答應，因為我在住的地
    方六十九號開茶葉行。」、「（問：你們有無打架？）答：有吵架沒打架。」、
    「（問：他當時有無受傷？）答：沒有。」、「（問：後來黃金池為何與戊○○
    發生糾紛？）答：戊○○當時在我家對面看黃金池，黃金池不高興就過去問戊○○看什麼看，後來他們二人就打起來，黃金池要追我，我跑給他追，後來戊○○
    的家人要帶他回去，黃金池就回去拿大理石球打破玻璃，戊○○家人追出來打黃
    金池，他們是拿棒子打金池的後背部及頭部，我沒有看清楚是何人打的。他們兄
    弟兩人一直追一直打。後來黃金池就倒下去，林永茂用腳踢黃金池。」、「（問
    ：你當時的距離與他們打架的距離約多遠？）答：我是站在六十九號前面，事情
    發生在七十七號前，躺下去的地點是在五十九號前，是從七十七號追到五十九號
    那裡。他們兄弟二人追出來時有經過我的前面。」、「（問：是追到才打還是邊
    追邊打？）答：是邊追邊打，晚上看不清楚打哪裡。」等語、
    以下為檢察官行反詰問內容：
    「（問：被告兄弟二人打金池時拿什麼東西？）答：兄弟二人各持一根棍子。戊○○跟在後面追，他沒有拿東西。」、「（問：戊○○在後面追時有無說什麼話
    ？）答：乙○○聽到跟我說是打給他死，有事我負責。我沒有聽到。」、「（問
    ：是沒有聽清楚，還是沒聽到？）答：沒聽到。」、「（問：黃金池衝過來要打
    戊○○時，二人有無打架？）答：沒有，我只看到他們拉扯。」、「（問：當時
    被告兄弟二人有無與黃金池打架？）答：也是拉扯，沒有打架。」、「（問：被
    告兄弟二人持棒子追打金池，春花在後面追的事情是發生在打破玻璃之後？）答
    ：是的。」、「（問：黃金池被追打時有無還手？）答：沒有，他只是一直跑，
    因為他的腳斷過。」、「（問：黃金池倒地前或後，有無看到被告兄弟二人何人
    拿棍子打死者頭部？）答：沒有看到。」、「（問：究竟是沒看到還是沒看清楚
    ？）答：沒有看清楚。」、「（問：當時你是否在理髮？）答：是的。在我家由
    丙○○幫我理髮，理到一半。」、「（問：當時有無喝酒？）答：沒有。」等語
    、
    III、證人癸○○就上述事實部分，於本院審理中證稱：
    以下為辯護人主詰問內容：
    「（問：住址？）答：我住大榮街六十六號。」、「（問：是否認識黃金池？）
    答：認識，他住在對面，但沒有往來。」、「（問：是否認識戊○○？）答：認
    識。也是住在對面。」、「（問：是否記得去年四月三十日他們發生糾紛的事情
    ？請說明發生經過？）答：記得。當天我在外面抽菸，與戊○○聊天，黃金池就
    突然過來打戊○○，戊○○的太太就來拉他回去，後來他二個兒子拉他父親回去
    ，沒多久黃金池就拿東西打破戊○○家的玻璃，當時是黃金池與丁○○先吵架，
    後來打破玻璃後我媽媽要我回去不要看，之後發生的事我就不知道。」、「（問
    ：你是否能將黃金池與丁○○吵架之事敘述？）答：他們原先在泡茶，後來不知
    何故吵起來並將茶盤打破。後來黃金池就衝出來要打戊○○。」、「（問：黃金
    池衝出來要打戊○○時有無受傷？）答：應該是沒有。而且是晚上看不清楚。」
    等語、
    以下為檢察官行反詰問內容：
    「（問：黃金池衝出來要打戊○○時，戊○○有無跑走？）答：有，他有跌倒。
」、「（問：黃金池有無跌倒？）答：沒有。」、「（問：有無看到被告三人與
    死者打架？）答：打破玻璃之前沒有打架，打破玻璃之後我就不知道。」、「（
    問：你是否知道黃金池為何要打戊○○？）答：原因我不知道，只有看到黃金池
    衝過來，其他沒有看到。」等語；
    Ⅳ：證人丙○○就上述事實部分，１：於警訊中證稱「（問：當時情形？）答：
    我幫丁○○剪頭髮，剪到一半時，黃金池向丁○○要茶葉，因此起爭執，因戊○○在對面看，黃金池就過去說：「你在看什麼？」，雙方就開始拉扯，戊○○有
    一兒子跑出來，另一個沒注意到，黃金池就回去拿石球，戊○○三父子見其拿石
    球就跑回去了，並把鐵門關下一半，黃金池就把手中石球丟出去，砸破他們鋁門
    窗玻璃，他二人就拿棍子追出來，戊○○也追出來說：「打給他死，我要負責。
    」，．．．。」等語（見相驗卷第三十九頁背面）、
    ２：於偵查中具結證稱：「（問：當天原來在何屋？）答：六十九號內。」、「
    （問：黃金池、戊○○在拉扯時有無出來？）答：有，我與乙○○二人去把他拉
    回來。」、「（問：黃金池被打過程？）答：他回來後可能不甘願，就拿一顆石
    球去對方家，他把玻璃打破後，才進去一步就馬上往回跑，我就見到己○○、庚○○拿棍子追出來，戊○○在旁邊說：「這孩子打死他，有事我負責。」，黃金
    池被追到五十九號前才被打到，黃金池已經快倒地時，己○○二兄弟還打他三、
    四下，等到完全倒地時才沒有打，他二兄弟都是從後面打，黃金池在被打時，手
    上有抬起來擋，但無任何回擊動作。」等語（見偵查卷第七十頁背面）、
    ３：於本院審理中具結證稱：
    以下為辯護人主詰問內容：
    「（問：案發當天你幫丁○○在六十九號處理髮？）答：是的。」、「（問：當
    天你看到戊○○與黃金池發生糾紛之經過？）答：當天我是幫丁○○理髮，黃金
    池回家要拿丁○○的茶葉去賣，丁○○不同意，黃金池堅持要拿去賣，他們二人
    就拉扯那包茶葉，並拉到外面去，後來我與乙○○要將他們拉開，戊○○當時在
    對面與壹個婦人聊天，黃金池就不高興跑過去問戊○○說你在看什麼，後來戊○○與黃金池拉扯，戊○○倒地，他二個兒子其中一個就出來，乙○○後來把黃金
    池拉回來，黃金池就回家拿大理石球，跑到戊○○家門口要拉門，拉不開，黃金
    池就在戊○○家大叫，並用大理石球打破玻璃，後來他們兄弟二人追出來各持壹
    枝木棒。追到六十九號與七十一號之間，黃金池背部已經被打到了，差一點跌倒
    ，我看到兄弟中一人持木棍打到黃金池的背部與頭部位置二至三下，黃金池就倒
    地，乙○○與黃金池母親拉黃金池起來，在現場等，不到一分鐘警察就來了，救
    護車也來了。」、「（問：你當時的位置與打架位置的距離？）答：我在六十九
    號門口，大約距離十公尺以內。」、「（問：你有無看到何人打的？）答：我是
    看到有人打頭有人打背，是何人打頭我看不清楚。」、「（問：是否在金池倒地
    時才打的？）答：在五十九號與六十九號之間頭部背部有被打二、三下才倒下去
    。」、「（問：你看到的金池頭部是向前或是向後？）答：他們是從後面打的。
    」、「打破玻璃之後發生衝突，證人有無看到戊○○？）答：有。他在家門口出
    來一點點。他說打給他死。」、「（問：你如何確認是戊○○？）答：我是聽到
    聲音轉頭過去看，那個位置就只有戊○○一人。」、
    以下為檢察官反詰問內容：
    「（問：黃志志清與黃金池在拉扯茶葉時有無打架？）答：沒有。」、「（問：
    當時黃金池有無受傷？）答：沒有。」、「（問：你說有二人持木棍追打黃金池
    ，是否是庭上的被告庚○○、己○○？）答：是的。」、「（問：追打過程中是
    否二人都有打？或是一人打？）答：二人都有打。」、「（問：黃金池被打到差
    點跌倒，黃金池在跑的過程中有無跌倒？）答：沒有。」、「（問：黃金池被打
    倒地前能否肯定是何人打他頭部？）答：不能。」、「（問：黃金池倒地後有無
    再被打頭？）答：我沒有看到，我不清楚。」、「（問：究竟是沒看到還是不清
    楚？）答：我沒有注意看。」、「（問：黃金池被追打過程中戊○○有無在後面
    追？）答：沒有，他站在家門口一點點，我沒有看到他追。」、「（問：戊○○
    何時說打死他，有事我負責？）答：是在剛追出來要打到黃金池之前。我聽到他
    說一次。」等語、
    Ⅴ：則依據上述證人乙○○、丁○○、癸○○、丙○○等人證言內容，被害人丁○○持大理石圓球砸毀被告戊○○等人住處鋁門窗玻璃後，被告己○○、庚○○
    二人確有分持木製耙柄、木製拖把柄追出，自後毆打被害人黃金池之背部，而被
    告庚○○於追打過程中曾以所持之木製拖把柄毆及被害人黃金池頭部二次一節，
    堪認屬實；
    (3)：被告庚○○以所持木製拖把柄毆及被害人黃金池頭部之行為與被害人黃金池
    死亡結果間關係：
    I：被害人死亡後，承辦檢察官據報督同法醫師為相驗後記載：「頭面頸部：１
    ：雙眼瞳孔中度放大，兩眼結膜水腫變化、２：額面部呈浮腫變化、３：鼻尖部
    及左側唇部擦傷、４：左側顳部開顱手術縫合、四肢部：１：雙手肘後部擦傷瘀
    血、２：雙手指甲呈淺紫色。」、
    II：於承辦檢察官督同法醫師解剖後記載：對死因初步鑑定：１；死者雖有防禦
    創但無反抗格鬥痕、２：死者之死因為Ａ左前方圓形鈍器傷造成左側硬腦膜下大
    量出血而死亡、３：死者之Ｂ左側後方之第二次撞擊力道較小，僅呈線狀骨折。
    」，此有驗斷書、解剖紀錄附於偵查卷可據；
    III：依據上開驗斷書、解剖紀錄之既載內容，被害人黃金池死亡原因係頭部受有
    二次鈍器傷後，造成硬腦膜下大量出血致生死亡；此受有二次鈍器傷致頭部大量
    出血之記載內容，與前開(2)之被告庚○○確有以所持木製拖把柄毆擊被害人黃金
    池頭部二次所述內容相符，是被告庚○○於前開時地以所持之木製拖把柄毆擊被
    害人黃金池頭部，致被害人黃金池頭部受有二次鈍器傷，致頭部大量出血，送醫
    不治死亡之間，二者間當具有相當之因果關係。
    (4)：被告庚○○所為是否與殺人罪構成要件該當？
    I：按殺人與傷害致死之區別，即在下手加害時有無死亡之預見為斷，至受傷處
    所是否致命部位，及傷痕多寡，輕重如何，僅足供認定有無殺意之參考，原不能
    為區別殺人與傷害致死之絕對標準；又刑法上殺人罪與傷害致死罪，本視加害人
    有無故意為斷，被害人所受之傷害，固不能據為認定有無殺意之唯一標準，但加
    害人之下手情形如何，於審究犯意方面，仍不失為重要參考依據，最高法院十九
    年上字第七一八號判例、八十五年臺上字第一六三九號判決可資參照；
    II：而本件事件起因：係因被害人黃金池於酒後，在住處內，欲拿取其弟丁○○
    所有之茶葉外出販賣，與丁○○發生爭執，適被告戊○○在對街觀看，被害人黃
    金池不滿，對被告戊○○出言「看啥小」（閩南語），並驅前拉扯被告戊○○，
    被告己○○、庚○○聞訊趕至並將被告戊○○帶回住處，拉下鐵門，被害人黃金
    池仍不願罷休，返家取出大理石球，至被告戊○○等之住處，以大理石球砸毀被
    告戊○○等人住處鋁門窗玻璃等情，除為被告所不爭執外，核與前開證人丁○○
    、乙○○、癸○○、丙○○等人分別證述內容相符；
    III：再者證人許勝筆、蔡志男即到臺中縣大雅鄉清泉醫院處理之警員於本院審理
    中證稱：
    以下為辯護人主詰問內容：
    「（問：九十二年五月一日凌晨有無接到清泉醫院通報處理酒醉男子？）答：有
    。」、「（問：處理經過？）答：酒醉男子在急診室外面，我們問他姓名住居所
    他不願意回答只說要自己回去。當時他是從醫院裡面出來，不清楚有無就醫。」
    、「（問：提示偵查卷八十頁，你們有無將他帶離醫院？）答：是他自己離開醫
    院的。」、「（問：提示偵查卷一○○頁，五月一日凌晨二時第三的部份，裡面
    所述的男子是否是死者？）答：是的。因為我們值班是零點到二點所以記載到二
    點。」等語、
    以下為法院訊問內容：
    「（問：你們去醫院當時那男子有無受傷？）答：外觀上沒有異樣，只有看到酒
    醉。完全沒有看到血跡。」、「（問：他有無說被人毆打？）答：沒有。」、「
    （問：當時意識是否清楚？）答：他是說他要自己回去，因為我們當時有問他是
    否要送他回家，他說不用。」等語；
    Ⅳ：證人壬○○○即到事發現場處理之警員於本院審理中證稱：
    以下為辯護人主詰問內容：
    「（問：是否記得去年四月三十日那天晚上處理大雅鄉○○街發生糾紛之事？）
    答：記得。」、「（問：請看庭上三名被告在現場有無向你表明與人發生衝突？
    ）答：當時他們說有酒醉男子到他們家鬧事，發生衝突，但是當天是何人所言我
    不記得，印象中是年紀較輕的兒子說的。」、「（問：當天現場處理狀況？）答
    答：當天是報打架糾紛，到現場時已經沒有打架，但是看到七十七號玻璃被打破
    。我就詢問七十七號屋主及現場的人到底發生何事，他們表明是一位酒醉男子到
    他家鬧事，我就問有無受傷的事情，他們說沒有人受傷，我就玻璃破損現場拍照
    ，照相的同時在七十七號對面有一男子在叫囂並走過來，經詢問後得知那男子是
    酒醉鬧事之人。然後我與同事到對面阻擋，因為他又要到七十七號來鬧事。我們
    請救護車讓他就醫。」、「（問：酒醉男子當時有無受傷？）答：外觀是看不出
    來有受傷。」、「（問：如果外觀看不出來為何要就醫？）答：當時外觀看出來
    有喝酒，而且有酒味。」、
    以下為檢察官行反詰問內容：
    「（問：送醫時間？）答：我到現場處理以後，時間不確定。」、「（問：酒醉
    男子究竟有無就醫？）答：我們只有請救護車由家屬陪同，到清泉醫院是我事後
    才知道的。當時他有上救護車，到醫院有無就醫我不清楚。」等語；
    依據至事發現場、就醫醫院處理之警員許勝筆、蔡志男、壬○○○三人所證述內
    容，被害人黃金池於事發後警員壬○○○到場處理時、及在臺中縣大雅鄉清泉醫
    院就醫時，身上看不出有何明顯、重大之外傷性傷痕，意識亦屬清楚一節堪為認
    定；
    Ⅴ：再者依據上述證人乙○○、丁○○、癸○○、丙○○等人所為之證言內容，
    被告庚○○於毆擊被害人黃金池之頭部，被害人黃金池倒地後，被告庚○○並未
    繼續下手毆擊被害人黃金池，而被告庚○○、被害人黃金池，亦前後返家，直至
    證人即警員壬○○○到場處理時。被害人黃金池由同右街七十七號對面走至同右
    街七十七號處，再度相向被告戊○○、己○○、庚○○等人叫囂；果如被告庚○○確有殺人之犯意，於被害人黃金池倒地後，即有機會持木製拖把柄繼續毆擊被
    害人，被害人黃金池且已酒醉，跟本無反抗之機會，惟被告庚○○卻任由被害人
    黃金池倒地後爬起自行返家，被告庚○○於下手毆擊被害人黃金池之時是否確有
    殺人之犯意殊屬可疑；
    Ⅵ：則本件事件發生之起因：僅係因被害人黃金池於酒後，在住處內，欲拿取其
    弟丁○○所有之茶葉外出販賣，與丁○○發生爭執，適被告戊○○在對街觀看，
    被害人黃金池不滿，對被告戊○○出言「看啥小」（閩南語），並驅前拉扯被告
    戊○○，被告己○○、庚○○聞訊趕至並將被告戊○○帶回住處，拉下鐵門，被
    害人黃金池仍不願罷休，返家取出大理石圓球，至被告戊○○等之住處，以大理
    石圓球砸毀被告戊○○等人住處鋁門窗玻璃而起，被告戊○○、己○○、庚○○
    三人與被害人間非有重大糾紛存在，再依上開警員許勝筆、蔡志男、壬○○○三
    人證述內容，被害人於事發後，身上並無任何明顯、重大之外傷性傷痕，意識亦
    屬清楚，被告庚○○持木製拖鈀柄下手毆擊被害人黃金池時，所用力道應非強大
    ，況且依據上述Ⅴ之內容所述：被告庚○○如確有殺人之犯意，於被害人黃金池
    受毆倒地後，被害人又已酒醉，被告庚○○當有充份之時間與機會繼續持扣案之
    木製拖把柄毆擊被害人黃金池，被害人黃金池亦顯無反抗能力，惟被告庚○○並
    未如此為之，且任由被害人金池倒地後爬起自行返家，已足見被告庚○○於持木
    製拖把柄下手毆擊被害人之時，下手之力道，並非欲讓被害人死亡，其意在教訓
    被害人甚明，是被告庚○○所辯稱並無殺害被害人黃金池之犯意，僅在教訓被害
    人等語，自堪採信。
    (5)：被告庚○○犯行有無自首之適用？
    I：證人即到場處理之警員壬○○○於本院審理中具結證稱：
    「（問：請看庭上三名被告在現場有無向你表明與人發生衝突？）答：當時他們
    說有酒醉男子到他們家鬧事，發生衝突，但是當天是何人所言我不記得，印象中
    是年紀較輕的兒子（即被告庚○○）說的。」、「（問：你到現場時他們有無告
    訴你何人打架？）答：庚○○說有跟死者吵架。」等語；
    II：證人甲○○於本院審理中證稱：
    以下為辯護人主詰問內容：
    「（問：是否為被告己○○的太太？）答：我是的。」、「（問：九十二年四月
    三十日晚上你有無在家？）答：我有在家。」、「（問：當時戊○○與黃金池發
    生衝突時有無在家？）答：有。」、「（問：家裡何人報案？）答：是我報案。
    」、「（問：你用哪壹支電話到哪裡報案？）答：00000000號電話，打
    一一○報案。我打了四、五通，時間約是九點半過後，先是我婆婆要我打，後來
    是我公公，再來是我先生，最後是庚○○，因為很久警察都沒有來，所以才一直
    打電話。」等語、
    以下為檢察官行反詰問內容：
    「（問：報案內容為何？）答：外面有人喝酒要打我公公，要到我家鬧事，我要
    他們快來處理。接電話的人說我們可以告那名男子。」、「（問：打通幾次？報
    案內容是否如此？）答：二次，報案內容如上所述。」等語；
    III：依據證人甲○○、壬○○○二人證述內容，於被害人黃金池以大理石圓球砸
    毀被告庚○○等人住處鋁門窗玻璃後，證人甲○○撥打一一０電話報警，經勤務
    中心通知派出所指派警員即證人壬○○○到場處理，處理之警員亦僅知發生糾紛
    又由同右街七十七號對面回至同右街七十七號前叫囂，欲找被告戊○○、己○○
    、庚○○等人理論，警員壬○○○見被害人黃金池已飲酒已有酒意，即委請救護
    車將被害人黃金池於同日下午十時十七分許送醫，惟仍因顱骨左前方因遭鈍器物
    重擊造成左側硬腦膜下出血及顱骨左側後方遭擊受有線狀骨折之傷害，經送往臺
    中縣大雅鄉清泉醫院急救後，因被害人黃金池酒醉及頭部遭重擊而意識不清，經
    清泉醫院醫護人員檢查黃金池傷勢後，欲進行急救時，被害人黃金池不願就醫，
    自行離開醫院急診室，復於同日下午十一時十分許，及同日下午十一時十七分許
    ，二次進入急診室後自行離開，在醫院周圍遊蕩，而昏迷倒臥於臺中縣大雅鄉○○路與雅潭路口，後因硬腦膜下出血過多，失去知覺，迄次日上午六時三十九分
    許，經警據報再次通知消防隊以救護車送往清泉醫院開刀急救，延至同年五月七
    日下午九時三十分許，因顱內出血合併水腫、左顱骨骨折等傷害，不治死亡；因
    認被告庚○○犯有傷害致死、被告戊○○犯有幫助傷害致死之罪嫌等語。
乙、被告己○○部分：
一、按告訴乃論之罪，告訴人於第一審辯論終結前得撤回其告訴，又告訴經撤回者，
    應諭知不受理之判決，刑事訴訟法第二百三十八條第一項、第三百零三條第三款
    ，分別定有明文。又按刑法第二百七十七條第二項前段之傷害致人於死罪，指傷
    害被害人之行為，與被害人之死亡結果間，有相當之因果關係，且對其死亡結果
    之發生，為行為人所能預見即足當之，不以傷害行為直接致人於死亡者為限，此
    所謂因果關係，係就事後客觀予以審查，認為被害人之死亡，確因行為人之傷害
    行為所引起，足以發生此項結果而言；再刑法上之傷害致人於死罪，除行為人對
    其傷害之犯行，客觀上能預見其發生死亡之結果外，且須傷害行為與死亡之重結
    果間，有相當之因果關係存在，始得成立，若被害人之死亡，係因第三人之殺人
    行為所致，就原傷害行為人而言，該第三人之殺人所生之死亡結果，事出偶然，
    客觀上尚非其所能預見，其傷害犯行對於被害人死亡結果之發生，並無相當性及
    必然性之關係存在，自不得依傷害致人於死罪之加重結果犯論處，換言之，同一
    被害人之死亡結果，殊無既令殺人行為者負殺人罪責，又使其他傷害行為人，另
    成立傷害致人於死罪之餘地，最高法院八十三年臺上字第四五七七號、八十八年
    臺上字第二七０七號分別著有判決可資參照；
二、(1)：本件公訴意旨固認被告己○○犯有刑法第二百七十七條第二項之傷害致死罪
    嫌，而經訊據被告己○○亦不否認曾於前開時地，手持木製耙柄毆打被害人黃金
    池之事實；惟查：被告己○○與被告庚○○二人分持木製耙柄、木製拖把柄毆打
    被害人黃金池，其意僅在教訓被害人黃金池一節，被害人黃金池死亡之原因，係
    因被告庚○○所持之木製拖把柄二次毆及被害人黃金池所致，此均如前開（甲）
    之內容所述，是被告己○○與被告庚○○二人具有犯意聯絡者，僅存於教訓被害
    人黃金池之部分，被告庚○○所持木製拖把柄毆擊被害人頭部而致被害人死亡之
    行為，並非被告己○○、庚○○二人犯意聯絡範圍內之行為，此死亡加重結果亦
    非被告己○○所得以預見，參照上述判決之說明，被告己○○僅就傷害罪部分負
    其責任，故核被告己○○所為，應係刑法第二百七十七條第一項之傷害罪，公訴
    人認被告己○○係犯刑法第二百七十七條第二項之傷害致死罪，尚有未洽，惟其
    社會基本事實同一，應予變更。
    (2)：又被告戊○○雖矢口否認曾於被告己○○、庚○○二人分持木製耙柄、木製
    拖把柄毆打被害人黃金池時出言打給他死，有事我負責等語，惟被告戊○○於該
    時確有上述行為，已據證人丁○○、乙○○、癸○○、丙○○等人證述在卷，此
    亦如前述，然本件被告己○○、庚○○二人所為，意在教訓被害人黃金池，前已
    說明，而幫助犯具有從屬性，正犯即被告己○○、庚○○二人所為原僅係教訓被
    害人黃金池而犯有傷害行為，被告戊○○所為，應係傷害罪之幫助犯，公訴人認
    被告戊○○係犯刑法第二百七十七條第二項傷害致死罪，尚有未洽，惟其社會基
    本事實同一，應予變更。
    (3)：查本部分被告己○○所為係犯刑法第二百七十七條第一項之傷害罪，依同法
    第二百八十七條前段之規定，須告訴乃論；茲據告訴人辛○○具狀撤回其告訴，
    又由同右街七十七號對面回至同右街七十七號前叫囂，欲找被告戊○○、己○○
    、庚○○等人理論，警員壬○○○見被害人黃金池已飲酒已有酒意，即委請救護
    車將被害人黃金池於同日下午十時十七分許送醫，惟仍因顱骨左前方因遭鈍器物
    重擊造成左側硬腦膜下出血及顱骨左側後方遭擊受有線狀骨折之傷害，經送往臺
    中縣大雅鄉清泉醫院急救後，因被害人黃金池酒醉及頭部遭重擊而意識不清，經
    清泉醫院醫護人員檢查黃金池傷勢後，欲進行急救時，被害人黃金池不願就醫，
    自行離開醫院急診室，復於同日下午十一時十分許，及同日下午十一時十七分許
    ，二次進入急診室後自行離開，在醫院周圍遊蕩，而昏迷倒臥於臺中縣大雅鄉○○路與雅潭路口，後因硬腦膜下出血過多，失去知覺，迄次日上午六時三十九分
    許，經警據報再次通知消防隊以救護車送往清泉醫院開刀急救，延至同年五月七
    日下午九時三十分許，因顱內出血合併水腫、左顱骨骨折等傷害，不治死亡；因
    認被告庚○○犯有傷害致死、被告戊○○犯有幫助傷害致死之罪嫌等語。
乙、被告己○○部分：
一、按告訴乃論之罪，告訴人於第一審辯論終結前得撤回其告訴，又告訴經撤回者，
    應諭知不受理之判決，刑事訴訟法第二百三十八條第一項、第三百零三條第三款
    ，分別定有明文。又按刑法第二百七十七條第二項前段之傷害致人於死罪，指傷
    害被害人之行為，與被害人之死亡結果間，有相當之因果關係，且對其死亡結果
    之發生，為行為人所能預見即足當之，不以傷害行為直接致人於死亡者為限，此
    所謂因果關係，係就事後客觀予以審查，認為被害人之死亡，確因行為人之傷害
    行為所引起，足以發生此項結果而言；再刑法上之傷害致人於死罪，除行為人對
    其傷害之犯行，客觀上能預見其發生死亡之結果外，且須傷害行為與死亡之重結
    果間，有相當之因果關係存在，始得成立，若被害人之死亡，係因第三人之殺人
    行為所致，就原傷害行為人而言，該第三人之殺人所生之死亡結果，事出偶然，
    客觀上尚非其所能預見，其傷害犯行對於被害人死亡結果之發生，並無相當性及
    必然性之關係存在，自不得依傷害致人於死罪之加重結果犯論處，換言之，同一
    被害人之死亡結果，殊無既令殺人行為者負殺人罪責，又使其他傷害行為人，另
    成立傷害致人於死罪之餘地，最高法院八十三年臺上字第四五七七號、八十八年
    臺上字第二七０七號分別著有判決可資參照；
二、(1)：本件公訴意旨固認被告己○○犯有刑法第二百七十七條第二項之傷害致死罪
    嫌，而經訊據被告己○○亦不否認曾於前開時地，手持木製耙柄毆打被害人黃金
    池之事實；惟查：被告己○○與被告庚○○二人分持木製耙柄、木製拖把柄毆打
    被害人黃金池，其意僅在教訓被害人黃金池一節，被害人黃金池死亡之原因，係
    因被告庚○○所持之木製拖把柄二次毆及被害人黃金池所致，此均如前開（甲）
    之內容所述，是被告己○○與被告庚○○二人具有犯意聯絡者，僅存於教訓被害
    人黃金池之部分，被告庚○○所持木製拖把柄毆擊被害人頭部而致被害人死亡之
行為，並非被告己○○、庚○○二人犯意聯絡範圍內之行為，此死亡加重結果亦
    非被告己○○所得以預見，參照上述判決之說明，被告己○○僅就傷害罪部分負
    其責任，故核被告己○○所為，應係刑法第二百七十七條第一項之傷害罪，公訴
    人認被告己○○係犯刑法第二百七十七條第二項之傷害致死罪，尚有未洽，惟其
    社會基本事實同一，應予變更。
    (2)：又被告戊○○雖矢口否認曾於被告己○○、庚○○二人分持木製耙柄、木製
    拖把柄毆打被害人黃金池時出言打給他死，有事我負責等語，惟被告戊○○於該
    時確有上述行為，已據證人丁○○、乙○○、癸○○、丙○○等人證述在卷，此
    亦如前述，然本件被告己○○、庚○○二人所為，意在教訓被害人黃金池，前已
    說明，而幫助犯具有從屬性，正犯即被告己○○、庚○○二人所為原僅係教訓被
    害人黃金池而犯有傷害行為，被告戊○○所為，應係傷害罪之幫助犯，公訴人認
    被告戊○○係犯刑法第二百七十七條第二項傷害致死罪，尚有未洽，惟其社會基
    本事實同一，應予變更。
    (3)：查本部分被告己○○所為係犯刑法第二百七十七條第一項之傷害罪，依同法
    第二百八十七條前段之規定，須告訴乃論；茲據告訴人辛○○具狀撤回其告訴，
    此有撤回告訴狀一紙附卷可據，依照上開說明，就被告己○○之部分，應依法諭
    知不受理之判決。
丙、被告戊○○部分：
    按起訴之程式違背規定者，應諭知不受理之判決，刑事訴訟法第三百零三條第一
    款定有明文；經查：公訴人固以被告戊○○犯有刑法第二百七十七條第二項前段
    之傷害致死罪之幫助犯提起公訴，然被告戊○○所為，應僅係刑法第二百七十七
    條第一項傷害罪之幫助犯一節，已如前開（乙）之(2)之內容所述；而被害人黃金
    池死亡後，其父辛○○提出告訴時稱：「我要對【庚○○】、【己○○】、【林
    永茂】等三人提出傷害告訴。」（見相驗卷第六頁）等語，於本院調查中陳稱：
    「（問：當時沒有說要告戊○○？）答：是的。」（見本院九十三年三月五日上
    午九時四十分調查筆錄）等語；是被告戊○○所犯既係刑法第二百七十七條第一
    項傷害罪之幫助犯，依同法第二百八十七條前段之規定須告訴乃論，而告訴人辛○○並未對被告戊○○依法提出告訴，公訴人逕以提起公訴，顯屬起訴之程式違
    背規定，依上開說明，自應為不受理之判決。
據上論斷，應依刑事訴訟法第二百九十九條第一項前段、第三百條、第三百零三條第
一款、第三款，刑法第二百七十七條第二項、第六十二條、第五十九條，判決如主文
。
中      華      民      國      九十三      年    五    月    二十一    日
                                審 判 長 法 官 梁堯銘
                                         法 官 林慧英
                                         法 官 巫淑芳
右正本證明與原本無異。
如不服本判決，應於送達後十日內向本院提出上訴狀（須附繕本），上訴於臺灣高等
法院臺中分院。
                                         書記官
中      華      民      國      九十三      年    五    月    二十一    日
附錄論罪科刑法條
刑法第二百七十七條
傷害人之身體或健康者，處三年以下有期徒刑、拘役或一千元以下罰金。
犯前項之罪因而致人於死者，處無期徒刑或七年以上有期徒刑；致重傷者，處三年以
上十年以下有期徒刑。
